臺灣高等法院刑事判決　　　　　　　　　　　　九十三年度上重更(一)字第二三號
　　上　訴　人
　　即　被　告　甲○○
　　選任辯護人　張豐祥律師
右上訴人因違反毒品危害防制條例等案件，不服臺灣桃園地方法院九十二年度重訴字
第五七號，中華民國九十二年十一月十一日第一審判決（起訴案號：臺灣桃園地方法
院檢察署九十二年度偵字第一二八一０號），提起上訴，判決後經最高法院發回更審
，本院判決如左：
    主  文
原判決撤銷。
甲○○共同運輸第壹級毒品，處無期徒刑，褫奪公權終身。扣案之第壹級毒品海洛因
拾包（合計驗後淨重壹仟零肆拾柒點參壹公克）沒收銷燬；扣案之海洛因外包裝即透
明塑膠袋拾個（合計重貳拾參點捌伍公克）、黑色塑膠袋壹個（含其上黏著之雙面泡
棉膠帶貳條、魔鬼氈陸片）、黑色皮製手提袋壹個、行動電話手機壹具，均沒收。
    事  實
一、甲○○因在大陸地區經商，時常往來澳門，因而結識真實年籍不詳綽號「李董」
    之成年男子，甲○○並因賭博而陸續向「李董」借款港幣十萬餘元。詎甲○○為
    償還「李董」賭債，乃同意受「李董」之託，代為私運毒品危害防制條例第二條
    第二項第一款所定之第一級毒品，並為行政院依懲治走私條例公告之管制進出口
    物品海洛因入境，二人即共同基於犯意聯絡，先於民國（下同）九十二年八月七
    日，由「李董」在澳門「葡京賭場」內，交付甲○○一支ＭＯＴＯＲＯＬＡＬ２
    ０００＋行動電話空機一具，由甲○○將00000000000號門號ＳＩＭ
    卡裝置於該行動電話內，做為聯絡工具之用。翌日（八月八日）下午六時許，甲
    ○○返臺前，「李董」即提供黑色皮製手提袋一個，內底層隔板下夾藏有以一個
    黑色塑膠袋包裝妥善之海洛因共十包（合計驗後淨重一０四七‧三一公克；另外
    包裝部分即透明塑膠袋十個合計重二三．八五公克），隔板上則散置衣服、文件
    及甲○○之指甲刀、梳子等物品以為掩飾，並由「李董」指派同具犯意聯絡之一
    名不詳成年男子撥打上開電話與甲○○聯絡後，相約在澳門機場大廳，由該不詳
    成年男子將手提袋交付予甲○○，甲○○於取得上開夾藏有海洛因之手提袋後，
    隨即於同日晚上自澳門搭乘復興航空公司ＧＥ—三五六號班機返臺。嗣於同日晚
    間九時四十分許，甲○○在桃園中正國際機場第一航廈欲通關入境時，為警當場
    查獲，並扣得「李董」所有供運輸海洛因所用之手提袋一個、行動電話手機一具
    、黑色塑膠袋一個（其上黏有雙面泡棉膠帶二條、魔鬼氈六片）、第一級毒品海
    洛因十包（合計驗後淨重一０四七‧三一公克；另外包裝部分即透明塑膠袋十個
    合計重二三．八五公克）
二、案經法務部調查局桃園縣調查站移送臺灣桃園地方法院檢察署檢察官偵查起訴。
    理  由
一、右揭事實，業據上訴人即被告甲○○於本院審理中坦承不諱，而被告於九十二年
    八月八日晚上搭乘復興航空公司ＧＥ─三五六號班機自澳門返臺通關時，為警於
    其所攜帶之黑色皮製手提袋內底層查扣之十包白色粉末，經送檢驗結果確均含有
    第一級毒品海洛因成分（合計驗後淨重一０四七‧三一公克），有法務部調查局
    九十二年九月九日調科壹字第０八０００六七八五號鑑定通知書附卷可稽，復有
    黑色皮製手提袋一個、黑色塑膠袋一個（其上黏有雙面泡棉膠帶二條、魔鬼氈六
    片）、行動電話一具扣案可資佐證，足見被告自白自澳門運輸第一級毒品海洛因
    入境，確與事實相符。
二、雖被告於原審辯稱：綽號「李董」名為「李武雄」之人知道我九十二年八月八日
    要回臺灣，說有一些文件要我幫他帶回臺灣，他說當天在機場自然有人拿給我，
    回臺灣後也會有人自動和我聯絡，我因為欠他錢不好意思拒絕，就同意幫他帶，
    我回臺灣前，在機場就有一個大陸男子把手提袋交給我，我曾打開來看過，但沒
    看到裡面有海洛因，後來到海關時，我才知道海洛因在最下層，而且用隔板遮住
    ，才知道手提袋內有海洛因等語。惟扣案之手提袋經原審勘驗結果，內置領帶一
    條、內衣及西裝褲各一件、紙袋一個，內放置有文件數份之文件夾五個、潤滑油
    脂文件各一份之Ｌ型文件夾二個、黑色太陽眼鏡一個、筆及指甲刀各一支，以及
    貼有雙面泡棉膠帶二條、魔鬼氈六片（原審誤載為四片，應予更正）之黑色塑膠
    袋一個，手提袋底部另有隔板二塊，內層有拉鍊暗袋一個，魔鬼氈暗袋一個，外
    層前端有魔鬼氈口袋二個，口袋內置放佛經一本、藥丸二份，後面有拉鍊口袋一
    個，內有行動電話一支、入境登記卡一張、鑰匙三支、梳子一支、港幣五元，手
    提袋外有肩背帶一條，此有原審九十二年十月八日勘驗筆錄及手提袋照片數張在
    卷可稽，本院審理中再度勘驗測量前開扣案之黑色手提袋一個及黑色塑膠袋一個
    ，該黑色手提袋一個長四十公分、高二十七公分、底部最寬處十一公分，皮製，
    附頂蓋、環扣及背帶，其內黑色塑膠袋一個長四十公分、寬二十九公分，不透光
    ，其上黏有二．五公分寬之雙面泡棉膠帶二條及魔鬼氈六片（原審勘驗時誤載為
    四片，應予更正），亦有本院勘驗筆錄及所拍攝照片五張附卷可證。查該黑色手
    提袋容量不大，所裝物品重量甚輕，然扣案之十包海洛因合計即有一千零七十二
    公克之多，且體積不小，依該手提袋之實際重量、體積，相較內裝衣物、文件之
    重量、空間，均相去甚遠，被告既自承曾打開手提袋觀看，自不可能不知所藏何
    物，再扣案毒品海洛因數量龐大，市價高昂，該「李董」衡情亦不可能未經被告
    同意，即任意交由被告代為攜帶入境，被告於原審辯稱不知「李董」交付之手提
    袋內藏有毒品，委無可採。又被告於本院前審準備程序及審理時一度改稱：只知
    道「李董」是託運毒品，以為是安非他命云云；於本院審理時改稱：「李董」是
    叫伊幫其帶安非他命到臺灣，伊不知道是海洛因云云，被告先後所辯不一，已難
    採信，且該「李董」既告知被告內藏毒品，亦無向被告偽稱係安非他命之必要，
    足見被告於此部分所辯均無可採。本件事證明確，被告犯行足以認定。
三、被告另因劉世昌（已經原審判處無期徒刑，現由本院審理中）積欠被告賭債四十
    五萬元，無力清償，因周文山應允如順利私運海洛因入境，事後將給付二十萬元
    報酬，得清償部分賭債，而與周文山、劉世昌共同於九十二年四月二十一日私運
    第一級毒品海洛因入境（參見原審九十二年度重訴字第三六號判決），本件則係
    被告因賭博積欠「李董」港幣十萬餘元，為償還「李董」賭債，乃於九十二年八
    月八日，在澳門受「李董」之託，代為私運第一級毒品海洛因入境。被告於警詢
    供稱：因時常經由澳門轉赴大陸洽談生意，亦常於澳門地區停留，於澳門停留期
    間，在葡京賭場認識臺灣友人李武雄，而幾次赴大陸停留澳門期間，在葡京賭場
    賭博時因輸錢而向李武雄借錢，總計約港幣十萬餘元，李武雄向我表示我所積欠
    金錢可待充裕時再還，本次我於九十二年八月六日在葡京賭場時，曾向李武雄表
    示我將於八月八日返臺，李武雄向我表示因有事無法立即返臺，但有一些文件物
    品需要帶回臺灣，要求我能幫忙帶回臺灣，我因欠李武雄的人情，遂允其要求，
    翌日李武雄於葡京賭場將一只ＭＯＴＯＲＯＬＡＬ２０００＋之手機交給我，並
    告知我到澳門機場時會有人主動與我聯繫，八月八日十八時許，我在澳門機場準
    備搭機返臺時，即有一大陸男子撥打前述行動電話給我，並與我相約在機場大廳
    ，親自將前述黑色皮製公事包交給我，我即持該公事包登機返臺。我不清楚前述
    疑似海洛因毒品入境後要交給何人，李武雄僅告訴我入境後會有人撥打前述交給
    我的手機與我聯繫，並在機場向我拿取前述內藏疑似海洛因毒品之黑色皮製公事
    包等語（見偵查卷第四頁至第五頁），及至偵查、原審亦為相同之供述（見偵查
    卷第十七頁、第二十七頁、第三十七頁；原審九十二年十月八日、十月二十八日
    筆錄）。按連續犯之所謂「出於概括犯意」，必須其多次犯罪行為自始均在一個
    預定犯罪計劃以內，出於主觀上始終同一犯意之進行（最高法院七十年度臺上字
    第六二九六號判例意旨參照）。本件依被告上開自白，係因賭博積欠「李董」港
    幣十萬餘元，為償還「李董」賭債，乃於九十二年八月八日，在澳門受「李董」
    之託，代為私運第一級毒品入境，則被告於九十二年四月二十一日與劉世昌、周
    文山自大陸地區私運海洛因時，自不可能預知其將於九十二年八月八日在澳門受
    「李董」之託代為私運海洛因，顯見被告先後二案犯意各別，並非基於概括犯意
    為之，自不構成連續犯。雖被告於本院改稱該李武雄即為周文山，然本件檢察官
    於偵查中依被告所供之「李武雄」年籍資料，調閱全國「李武雄」之年籍資料供
    被告指認，均無合於被告所述特徵之人，為被告自承無訛，並有法務部戶役政連
    結作業系統一份在卷可稽，且經本院依被告所陳報周文山之住居所傳訊亦無著，
    有送達證書在卷為憑，則該「李武雄」係被告虛構？或被告刻意掩飾「李武雄」
    之真實身分致無法查明？或被告為使本案與前案構成連續犯，始改稱李武雄即為
    周文山？均屬可能，是被告供稱李武雄即為周文山，要屬無據，併此敘明。
四、查被告犯本件運輸第一級毒品犯行後，毒品危害防制條例業於九十三年一月九日
    修正施行，修正前及修正後之毒品危害防制條例第四條第一項關於運輸第一級毒
    品罪之刑度均為「死刑或無期徒刑；處無期徒刑者，得併科新臺幣一千萬元以下
    罰金」，並未更異，依刑法第二條第一項前段之規定，本件自應適用新法處斷。
    按海洛因係毒品危害防制條例第二條第二項第一款規定之第一級毒品，並屬行政
    院依懲治走私條例公告之「管制物品項目及其數額」甲項第四款所列之管制進出
    口物品，依香港澳門關係條例第三十五條第二項：「輸入或攜帶進入臺灣地區之
    香港或澳門物品，以進口論；其檢驗、檢疫、管理、關稅等稅捐之徵收及處理等
    ，依輸入物品有關法令之規定辦理。」之規定，自澳門攜帶物品進入我國，應以
    進口論（最高法院八十八年度臺上字第五四二一號判決意旨參照），自有適用懲
    治走私條例之規定。被告自澳門私運管制進出口之第一級毒品海洛因入境臺灣，
    夾帶扣案之海洛因在桃園中正國際機場證照查驗檯即為海關人員當場查獲，雖入
    境手續尚未全部完成，惟其既已搭機抵達桃園中正國際機場，並下機進入我國領
    域之桃園中正國際機場航站大廈內，足見其私運管制物品海洛因進口之行為已經
    完成（最高法院五十九年度臺上字第二六一０號判決意旨可資參照）。核被告所
    為，係犯修正後毒品危害防制條例第四條第一項之運輸第一級毒品罪及懲治走私
    條例第二條第一項之私運管制物品進口罪。被告持有第一級毒品海洛因之低度行
    為，應為運輸之高度行為所吸收，不另論罪。被告與綽號「李董」之不詳成年男
    子及在機場交付手提袋之不詳成年男子三人間，有犯意聯絡及行為分擔，均為共
    同正犯。被告以一行為同時觸犯毒品危害防制條例第四條第一項之運輸第一級毒
    品罪、懲治走私條例第二條第一項之私運管制物品進口罪，為想像競合犯，依刑
    法第五十五條規定，應從一重以運輸第一級毒品罪處斷。
五、原審論罪科刑固非無見，惟(一)按臺灣地區與澳門地區間貿易往來，依香港澳門關
    係條例第三十五條第二項、第三項規定，以進口、出口論。本件被告自澳門地區
    私運管制物品第一級毒品海洛因進入臺灣地區，原審未依香港澳門關係條例第三
    十五條第二項規定，即論以懲治走私條例罪，尚有未洽（最高法院九十二年度臺
    上字第六七六五號判決意旨參照）。(二)毒品危害防制條例第十九條第一項關於沒
    收之規定，係採義務沒收主義。故凡犯同條例第四條至第九條、第十二條、第十
    三條或第十四條第一項、第二項之罪者，其供犯罪所用之物或因犯罪所得之財物
    ，且屬犯人所有者，即應依該規定沒收（最高法院九十三年度臺上字第一三六０
    號、第一三六五號判決意旨參照），法院無審酌之餘地。而毒品之外包裝有防止
    毒品裸露、逸出及潮濕之功能，並便於攜帶及運輸，其係供販賣、運輸毒品所用
    之物，至為顯然，依卷附之法務部調查局鑑定通知書所載，被告運輸之海洛因十
    包經檢驗結果合計一０四七．三一公克，外包裝重二三．八五公克（見偵查卷第
    三十三頁），原審判決對於該十包毒品之外包裝部分（即透明塑膠袋十個，合計
    重二三．八五公克），漏未依上開規定宣告沒收；又上開由綽號「李董」指派不
    詳男子交付被告運輸入境之海洛因十包，先分別裝在十個透明塑膠袋內，再用扣
    案黑色塑膠袋包裹，夾藏於黑色皮製手提袋底層隔板下，隔板上再散置衣服、文
    件及指甲刀、梳子等物以為掩飾等情，業經原審及本院勘驗明確，且為被告所自
    承，則該黑色塑膠袋一個（含其上黏著之雙面泡棉膠帶二條、魔鬼氈六片），亦
    係「李董」所有並供被告運輸毒品所用之物，而為同應依法宣告沒收之物，原審
    判決漏未依上開規定宣告沒收，亦有未洽。被告提起上訴否認私運第一級毒品海
    洛因，固無理由，然原判決既有上述之可議，自應由本院撤銷改判。爰審酌被告
    所運輸之毒品數量龐大，如流入市面必加速毒品氾濫，對我國社會安寧秩序及國
    人健康造成危害至鉅，尚難認有情輕法重堪予憫恕之情形，惟其素行尚稱良好，
    僅因貪圖小利即與「李董」等人共同私運毒品來境，其情亦罪不至死，再參酌被
    告犯罪之動機、手段及犯後態度良好等一切情狀，本院認宜量處無期徒刑，併予
    宣告褫奪公權終身。至扣案之海洛因十包（合計驗後淨重一０四七‧三一公克）
    ，依毒品危害防制條例第十八條第一項前段規定，諭知沒收銷燬；另扣案之前開
    毒品外包裝十個（即透明塑膠袋十個，合計重二三．八五公克），既經鑑定機關
    就其與毒品海洛因分別鑑析重量，有前述法務部調查局鑑定通知書為憑，足證與
    毒品並無不可析離之關係，該透明塑膠袋十個與黑色塑膠袋一個（含其上黏著之
    雙面泡棉膠帶二條、魔鬼氈六片）、黑色手提袋一個、行動電話手機一具，均係
    「李董」所有並供被告運輸毒品所用之物，依同法第十九條第一項規定沒收；另
    扣案行動電話手機內之00000000000號門號ＳＩＭ卡一張，依行動電
    話門號租用契約，應屬電信公司所有，不予宣告沒收；至被告因本件犯罪可獲得
    免除港幣十萬餘元賭債借款之利益，因被告甫入境即遭查獲，依其與「李董」之
    約定，並無從獲得此一免除債務之利益，且依現存證據亦不足證明被告已有所得
    ，自不得宣告沒收，附此敘明。
據上論斷，應依刑事訴訟法第三百六十九條第一項前段、第三百六十四條、第二百九
十九條第一項前段，毒品危害防制條例第四條第一項、第十八條第一項前段、第十九
條第一項，懲治走私條例第二條第一項、第十一條，香港澳門關係條例第三十五條第
二項，刑法第二條第一項前段、第十一條、第二十八條、第五十五條、第三十七條第
一項，判決如主文。
本案經檢察官鄭富銘到庭執行職務。
中　　　華　　　民　　　國　　　九十三　　　年　　七　　月　　二十八　　日
                              臺灣高等法院刑事第十八庭
                                  審判長法  官  吳 　　 敦
                                        法  官  林　勤　綱
                                        法  官  梁　宏　哲
右正本證明與原本無異。
本案由本院依職權檢送最高法院審判，惟如不服本判決，亦應於收受送達後十日內向
本院提出上訴書狀，其未敘述上訴理由者，並得於提起上訴後十日內向本院補提理由
書狀（均須按他造當事人之人數附具繕本）。
                                        書記官　劉　貞　達
中　　　華　　　民　　　國　　　九十三　　　年　　七　　月　　二十八　　日
附錄本案論罪科刑法條全文
毒品危害防制條例第四條第一項：
製造、運輸、販賣第一級毒品者，處死刑或無期徒刑；處無期徒刑者，得併科新臺幣
一千萬元以下罰金。
懲治走私條例第二條第一項：
私運管制物品進口、出口逾公告數額者，處七年以下有期徒刑，得併科新臺幣二十萬
元以下罰金。
